臺灣板橋地方法院刑事判決　　　　　　　 95年度易字第398號
公　訴　人　臺灣板橋地方法院檢察署檢察官
被　　　告　甲○○
　　　　　　辛○○
上一被告
選任辯護人　林良財律師
　　　　　　游香瑩律師
上列被告因詐欺案件，經檢察官提起公訴（94年度偵字第14451
號），本院判決如下：
    主  文
甲○○、辛○○均無罪。
    理  由
一、公訴意旨略以：被告辛○○、甲○○夫妻共同意圖為自己不
    法之所有，明知並無實際之網站可供販售，仍於民國92年4
    月間起於臺北縣板橋市○○路1 號，分別以共享人生集團超
    越世紀股份有限公司（下稱超越公司）副總經理及會長之名
    義任職，而超越公司設有管理總部、全球電子商務中心、電
    訊數位科技事業部、資訊科技事業部、臺灣業務總會，對外
    招攬客戶販賣網站，參加人主要收入來自於介紹他人加入取
    得傭金，而非來自於販售商品或提供勞務，屬多層次傳銷經
    營手法，被告等招攬告訴人庚○○，使其陷於錯誤，以自己
    、妻子蔡金玉、兒子劉騰仁之名義加入超越公司為會員，並
    交付被告辛○○、甲○○二人新臺幣（下同）7,234,000 元
    作為投資款，嗣經告訴人親至超越公司查詢，得知並未成為
    會員，始知受騙，因認被告甲○○、辛○○共同涉犯刑法第
    339 條第1 項詐欺取財罪嫌，以及公平交易法第35條之罪嫌
    等語。
二、按犯罪事實應依證據認定之，無證據不得認定犯罪事實，刑
    事訴訟法第154 條第2 項定有明文。又認定不利於被告之事
    實，須依積極證據，苟積極證據不足為不利於被告事實之認
    定時，即應為有利於被告之認定，更不必有何有利之證據，
    最高法院30年上字第816 號判例可資參照。
三、檢察官認被告甲○○、辛○○均涉有詐欺、違反公平交易法
    罪嫌，係以卷附之共享人生集團宣傳資料、網頁資料、告訴
    人之指訴、匯款單等為主要依據。惟訊據被告甲○○、辛○○均否認犯行，被告甲○○辯稱：我沒有加入超越公司，是
    我太太辛○○借用我的名義去參加會員，對於被訴之犯行均
    不知情等語；被告辛○○辯稱：伊並非超越公司副總經理，
    而是業務副總會長，只能算是公司的代售人員，庚○○並不
    是伊所招攬，而是乙○○招攬，後來乙○○退出，告訴人才
    轉為伊下線，伊收款後均繳交至公司，告訴人有收取網站卡
    ，伊並無詐欺行為；關於超越公司之投資，伊也是受害人之
    一，不能因為伊是告訴人上線，即認為屬超越公司集團之共
    犯等語。經查：
  (一)戊○○（經臺灣臺北地方法院另案審判）於89年6 月間起籌
    組「共享人生國際集團」，並規劃Ｌ卡、Ｅ卡及Ｔ卡制度，
    設有管理總部、全球電子商務中心、電訊數位科技事業部、
    資訊科技事業部、臺灣業務總會，臺灣業務總會下設北、東
    、南、中各分區，其下陸續在基隆、臺北、板橋、桃園、新
    竹、頭份、臺中、豐原、員林、彰化、北斗、高雄、臺東、
    花蓮、蘭陽、斗六、臺南及屏東等處設置管理處，以「超越
    公司」名義從事Ｌ卡、Ｅ卡之推廣銷售，參加人取得佣金、
    獎金等經濟利益，主要係基於介紹他人加入，而非基於其所
    推廣或銷售商品或勞務之合理市價，被告辛○○則參加後逐
    漸升任副總會長，告訴人庚○○亦以自己、妻子蔡金玉、兒
    子劉騰仁之名義加入超越公司為會員，除經告訴人指訴外，
    復有共享人生集團宣傳資料、網頁資料、告訴人之支票影本
    、匯款單、存（取）款憑條等為據。
  (二)而告訴人雖指稱被告甲○○、辛○○收取其所交付之金錢後
    ，並未轉交予超越公司，惟據被告甲○○、辛○○否認之。
    雖告訴人羅勝國於警、偵訊中證稱：89年底，辛○○介紹我
    投資超越公司之經濟效益網站卡卡號出售，我一時起貪心，
    一開始就投資12萬元，後來陸續投資經濟效益網站卡號出售
    ，按每月每張經濟效益網站卡號需繳交1,000 元及權利金
    3,700 ～4,000 元不等，惟每張卡號需繳足15～18個月不等
    之期間，是每張卡號需繳納19,000～21,000元，同時需繳交
    互助金而我共購買384 張網站卡。後來因金額龐大，為求方
    便遂開立支票交予該2 人，後來我向超越公司查詢，才知道
    被告2 人未將我所投資之資金交予該公司等語（見94年度他
    字第1964號偵查卷第24-26 頁、第51-53 頁），惟其於偵查
    中亦證稱：投資標的是以網站供人刊登廣告，以我個人計算
    及繳款金額應該是400 多個網站但對方僅給我384 個網站，
    此有契約書為憑，我是辛○○之下線，所以匯款至她個人戶
    頭，我提出之序號、席位及投資人姓名代表我所投資的號碼
    等語（見94年度偵字第14451 號偵查卷第10-11 頁），顯見
    告訴人繳交金錢予被告辛○○後，確實有領收網站卡、簽訂
    契約、按月收取回饋金、以及轉賣網站卡予下線參加人，顯
    然被告辛○○收取金錢後有給予相對之網站卡，至於卡數是
    否與金額相符，此乃告訴人與被告間計算之問題。至於告訴
    人於事後又改稱被告等於收取金錢後並未轉交予超越公司，
    乃其片面之詞，非但無實據為佐，且與先前之指訴意旨不符
    。是僅憑告訴人片面指稱被告辛○○未將錢轉交超越公司，
    自不能認定被告等有詐欺罪嫌，。
  (三)且告訴人庚○○於本院審判中證稱：是乙○○介紹我參加超
    越公司，我有參加公司的座談會以及集訓，後來我原先的上
    線乙○○表示退會，有問我要不要一起退會，但我沒有退會
    ，後來爆發超越公司詐騙之事，我去公司瞭解這件事情，公
    司說我的投資款並沒有進到公司，如何領取回饋金等語（見
    本院95年6 月1 日審判筆錄）。足見告訴人係因乙○○之介
    紹加入超越公司，其於警、偵訊中指稱係被告辛○○以謊騙
    之方式招攬其加入超越公司云云，並非實在。且由告訴人所
    證述之上開經過，告訴人於繳費參加超越公司會員後，確實
    曾以會員身分參加超越公司之座談會及集訓，若被告辛○○
    、甲○○僅係飾詞誆騙，而未將告訴人所交會款轉交予超越
    公司，則告訴人又如何能參加超越公司之活動？而告訴人於
    超越公司因違反公平交易法之事經媒體報導後，即以會員身
    分前往超越公司索回會款，超越公司人員見狀即推諉卸責，
    應屬平常，豈能因此即推認被告辛○○、甲○○並未轉交所
    收之會款？參諸告訴人所述：我看電視新聞說公司有問題，
    因為領不到回饋金時，我就去總公司，我先表明我的身分，
    並也有說我是哪個分公司的會員，但總公司人員沒有查詢資
    料是用口頭直接表明我沒有加入等語（見同日前審判筆錄第
    15-16 頁），足證告訴人至超越公司查無會員資料，應係超
    越公司面對告訴人索討會款時推託之詞，而非確實無告訴人
    會員資料，否則告訴人曾參加公司活動，期間內領取回饋金
    、販賣網站卡予下線，其資料、資格如何確認？是單憑告訴
    人事後之片面指訴，即認定被告辛○○、甲○○詐騙告訴人
    會款後未繳交予超越公司，與事證顯有不符。
  (四)至於告訴人指稱被告辛○○為超越公司副總經理、被告甲○○為會長，其2 人對於該公司以多層次傳銷手法詐欺之事知
    之甚明云云。惟證人至丙○○於本院審判中證稱：我是超越
    公司副總會長，這只是業務代表，表示我下面有七百二十（
    成為會長資格）乘以三的單位，表示我下面要有三個會長，
    不管會長下面有幾個單位，我從參加開始累積到兩千一百個
    單位就升到副總會長，集團中約有一百個副總會長，辛○○
    也是其中之一，她本來是我下線，後來累積成為副總會長獨
    立出來，會員的回饋金可以從網站上去對等語；證人乙○○
    證稱：我加入超越公司後，買了幾十個單位，之後每個月每
    單位還要繳一百元，我加入的期間很短，沒有獲得什麼，是
    因為有一個下線去查網路，他說網路沒有什麼東西，可能是
    老鼠會，所以我們就一起退會，我有跟庚○○說公司沒有保
    障，但庚○○沒有退會等語（見本院95年8 月29日審判筆錄
    ）。顯見被告辛○○所擔任「副總會長」一職，僅係超越公
    司多層次傳銷參加人之一，屬於該集團之業務人員，而非超
    越公司之經營職務或行政職務，就被告辛○○與超越公司之
    關係，難認其屬該公司詐欺犯罪之共同正犯，且被告辛○○
    升任副總會長，係憑自己加入、以及介紹他人加入，若謂後
    參加之告訴人為被害人，先參加之被告辛○○則為共犯結構
    ，於說理上顯屬牽強。是告訴人指稱其上線被告辛○○為超
    越公司之經營成員，既無事證相佐，自不足採。
  (五)又證人己○○（即94年度偵字第14451 號卷第92、93頁之廖
    群凱）證稱：是臺灣區總會長以及北區總督導，公司經營主
    要是由戊○○（化名廖建安）、丁○○，集團中，所謂的副
    總會長全省約有上百人，只要業績達到就可以升級，從主任
    、副理、經理、站長、會長、副總會長，這只是依業績區分
    ，對於公司均無經營、決策權，被告辛○○也是一樣，因業
    績升到副總會長等語；與證人戊○○同日所述相符（見本院
    96年2 月9 日審判筆錄）。而戊○○係多層次傳銷手法吸金
    ，重要經營幹部包括丁○○、己○○、張秀霞、李逸凱、陳
    福財等人，告訴人及本件被告辛○○均為受騙加入之參加人
    ，有臺灣臺北地方法院94年度訴緝字第74號判決在卷為據（
    附於本院95年10月17日審判筆錄後）。且戊○○、己○○、
    丁○○等人自89年間即籌組超越公司吸金詐財，被告辛○○
    於91年間始加入參加為會員，並非籌設詐騙組織之人，且被
    告辛○○、甲○○並未從此犯罪結構中得取任何利益，僅依
    超越公司之規定繳交會費及吸納下線會員。至於被告辛○○
    雖從告訴人所繳交之會款中抽取傭金，此乃當時渠等參加超
    越公司之模式，不能僅以被告辛○○有收取傭金，即認定有
    詐欺犯行。且觀諸告訴人自承購買會員網站卡後，亦從中取
    得回饋金，豈非亦屬超越公司詐欺犯罪之共犯？是告訴人及
    被告辛○○既均屬超越公司之業務人員，2 人間僅係會員結
    構之上下線關係，不能遽予認定為加害者及被害者之關係。
    況被告辛○○、甲○○向告訴人收取會費，係基於告訴人自
    己參與超越公司之認識，並無積極證據足以證明被告辛○○
    、甲○○有何施用詐術之行為，告訴人陷於錯誤，係對超越
    公司之經營遠景有錯誤之期待，而非受騙於被告辛○○及甲○○。是告訴人僅以被告辛○○、甲○○為其上線，據以為
    認定被告辛○○、甲○○有詐欺犯行之依據，實有未足。是
    本件被告辛○○、甲○○被訴詐欺犯行，不能證明。
  (六)至於公訴人補充論告意旨認為超越公司之經營模式為多層次
    傳銷模式，而認被告甲○○、辛○○另有違反公平交易法之
    犯行，並舉有前開共享人生集團宣傳資料、網頁資料為證。
    惟公平交易法第35條係規定：「違反第十四條（多層次傳銷
    ）規定，經中央主管機關依第四十一條規定限期命其停止、
    改正其行為或採取必要措施，而逾期未停止、改正其行為或
    採取必要措施，或停止後再為相同或類似違反行為者，處行
    為人三年以下有期徒刑、拘役，或科或併科新臺幣一億元以
    下罰金。」是公平交易法第35條對於多層次傳銷模式之處罰
    ，係採先行政後司法之立法模式，須主管機關先為行政管理
    措施，俾行為人不依限改正，始該當於刑事犯罪。同時，由
    上開立法可知，依公平交易法第35條受刑事處罰之「行為人
    」，係指能依主管機關之管制措施改正行為之人，至於單純
    為多層次傳銷之參加人（即上、下線會員），本身既無法依
    主管機關指示改正或停止多層次傳銷行為，自非公平交易法
    第35條之「行為人」，不能僅因其受誘參加多層次傳銷，即
    加諸刑事處罰，此自非公平交易法禁絕違法多層次傳銷行為
    之立法本意。
  (七)而本件被告辛○○、甲○○固加入超越公司擔任副總會長、
    會長，惟此僅屬業務上之職稱，以超越公司之多層次傳銷模
    式觀之，被告辛○○、甲○○僅屬該業務體系之一環，應屬
    該多層次傳銷之參加人，而非行為人。且90年10月11日，超
    越世紀公司向公平交易委員會報備經營上開多層次傳銷業務
    ，經公平交易委員會調查後，認共享人生公司及超越世紀公
    司所經營之前揭Ｅ卡、Ｔ卡推廣、銷售業務，屬於多層次傳
    銷，而參加人取得佣金、獎金、或其他經濟利益，主要係基
    於介紹他人加入，並非基於所推廣或銷售商品或勞務之合理
    市價，乃於91年1 月31日以公處字第091021號處分停止共享
    人生公司及超越世紀公司變質之多層次傳銷行為（見本院95
    年10月17日審判筆錄後附臺灣臺北地方法院94年度訴緝字第
    74號第9 頁所載），並經本院調取上開處分書在卷為據，可
    證主管機關公平交易委員會係對行為人共享人生公司、超越
    世紀公司（包含實際負責人戊○○）發行政制止命令。被告
    辛○○、甲○○並未受主管機關為行政制止措施，與公平交
    易法處罰多層次傳銷之「先行政後司法」之方式不符，是主
    管機關既未對被告辛○○、甲○○為行政制止手段，即以刑
    事罰責相繩，構成要件顯難該當。且被告辛○○、甲○○既
    僅屬超越公司業務人員，屬該多層次傳銷之參加人，而非行
    為人，亦無從該當於公平交易法第35條之經營多層次傳銷之
    犯罪。
  (八)綜上所述，被告辛○○、甲○○雖具名參加超越公司，但無
    證據證明被告等與超越公司經營成員有何犯意聯絡，僅能認
    為被告等係受吸納成為會員，而不能證明被告等有何施用詐
    術聚斂財物之犯行。雖告訴人指稱被告辛○○、甲○○以收
    取會款之名義向其詐取財物，而未如數繳交公司云云，惟與
    告訴人當時以自己名義參加超越公司活動、領取回饋金等情
    事不符，難認其指訴有據。至於公訴意旨所指被告等違反公
    平交易法之犯行，因被告辛○○、甲○○並非多層次傳銷之
    行為人，僅屬超越公司多層次傳銷經營模式之參加人之一，
    且於未接受公平交易委員會行政管制措施下，自亦無從逕予
    刑事處罰。此外，本院查無其他積極證據足以證明被告辛○○、甲○○有詐欺、違反公平交易法之犯行，揆以前揭說明
    ，應為被告辛○○、甲○○無罪之諭知。
四、被告甲○○經合法傳喚，因疾病現無法言語，僅可配合舉手
    等簡單行為，無法自行活動，完全要他人扶持，有不能到庭
    之正當事由，有本院函查之臺北市立萬芳醫院96年4 月16日
    萬院醫病字第0960002391號函在卷可稽。惟本院認被告甲○○顯有應諭知無罪之情形，爰依刑事訴訟法第294 條第3 項
    規定，不待其到庭，由檢察官一造辯論逕行判決。
據上論斷，應依刑事訴訟法第294 條第3 項、第2 項、第301 條
第1 項，判決如主文。
本案經檢察官鄧媛到庭執行職務。
中　　華　　民　　國　　96　　年　　7 　　月　　10　　日
                  刑事第十二庭  審判長法　官   徐蘭萍
                                      法  官   林淑婷
                                      法  官   林漢強
以上正本證明與原本無異
如不服本判決應於送達後10日內向本院提出上訴狀
                                      書記官   曾千庭
中　　華　　民　　國　　96　　年　　7 　　月　　10　　日
